臺灣高等法院臺中分院刑事判決　　　　　民國九十一年度上更(一)字第一四五號
　　上　訴　人
　　即　被　告　辛○○
　　上訴人　即
　　被告　配偶　庚○○
右上訴人因偽造文書案件，不服臺灣彰化地方法院中華民國九十年三月十二日第一審
判決（民國八十八年度訴字第一三一號，起訴案號：臺灣彰化地方法院檢察署民國八
十七年度偵字第六三五五、九七五二、八十七年度偵續字第三十四號；併辦案號：八
十七年度偵字第七八二一號），提起上訴，本院判決後，經最高法院發回更審，本院
判決如左：
    主　  文
原判決撤銷。
辛○○連續行使偽造私文書足以生損害於公眾及他人，處有期徒刑貳年貳月。
    事　  實
一、辛○○係彰化縣員林鎮○○○街二七七號二樓統盟建設股份有限公司（以下簡稱
    統盟公司）之負責人，明知辦理銀行貸款需本人親自至銀行辦理對保。其於民國
    （下同）八十三年七月間出售由統盟公司興建座落於員林鎮○○段第三百、三一
    五、三一七、三二二、三二四號土地上之統盟中正福星名店一夾二樓，編號二十
    三號房屋一戶予丁○○，總價新台幣（下同）一千零五十萬元（其中房價為四百
    二十萬元，地價為六百三十萬元），並立委託辦理貸款，簽立代刻印章授權書，
    約定該印章僅用作產權變更、貸款及代辦水電瓦斯，其明知此約定，竟基於概括
    之犯意意圖不法之利益，未得丁○○同意，於八十五年五月間使不詳姓名人偽簽
    丁○○之容押，並用以偽造買賣契約書將房價改為五百六十八萬元，地價改為八
    百五十二萬元，向華南銀行員林分行貸得九百九十四萬元，使其多負擔貸款二百
    五十九萬元，足以生損害於丁○○。並另偽造代辦貸款委託書、切結書及代刻印
    章授權書，將委託貸款金額竄改，其中土地部分改為五百九十六萬元，房屋則改
    為三百九十八萬元。又於八十五年間在坐落彰化縣員林鎮○○段第三００地號土
    地上興建「中正福星」集合住宅預售屋（興建完成後位於員林鎮○○街、中正路
    ），壬○○、丑○○、乙○○、林善姬、己○○、子○○、癸○○、丙○○、甲○○等人分別向統盟公司購買前揭集合住宅預售屋，統盟公司先於八十五年三月
    二十日移轉登記上開土地之應有部分予告訴人壬○○等人，再於同年五月二十日
    將房屋之所有權及共同使用部分之建物（建號一一二三、一一二四號）移轉登記
    予壬○○等人，因統盟公司已於八十三年十月十九日就前揭土地向中小企銀員林
    分行申請建築融資，並於八十三年十月廿三日就前揭土地設定本金最高限額六億
    八千六百萬元之抵押權予中小企銀員林分行，嗣因中小企銀員林分行要求統盟公
    司增加土地上已興建完成之房屋作為抵押權借款之共同擔保，詎辛○○未經取得
    壬○○等人之同意，竟由辛○○於八十五年七月間在統盟公司指使不知情之統盟
    公司不詳姓名之職員盜蓋壬○○等人之印章（該印章原係壬○○等人委託統盟公
    司代刻，約定使用於產權登記之申請或變更，領用及代辦貸款手續、代辦水、電
    、瓦斯申請之用）在土地登記申請書、土地他項權利移轉變更契約書、抵押權設
    定契約書上，內容載明告訴人壬○○等人將渠等所有坐落前揭土地上之應有部分
    、房屋及共同使用部分之建物（建號一一二三、一一二四號）共同擔保設定（壬○○等人所有土地之應有部分係辦理抵押權義務人變更，另房屋部分係辦理抵押
    權設定，共同擔保之前統盟公司向中小企銀員林分行貸款之抵押權。）本金最高
    限額六億八千六百萬元之抵押權予中小企銀（抵押權存續期間自八十三年十月十
    九日起至一一三年十月十九日止），據以偽造土地登記申請書、土地他項權利移
    轉變更契約書、抵押權設定契約書，並於同年七月廿二日委託不知情之張勝雄向
    彰化縣員林地政事務所申請辦理抵押權義務人變更及設定登記（收件字號：八十
    五年七月廿二日員字第一０四四九、一０四五０號），使不知情之彰化縣員林地
    政事務所承辦之公務人員於八十五年七月廿四日將此不實之事項登載於職務上所
    掌之土地登記簿公文書，足以生損害於地政登記機關土地登記之正確性及告訴人
    壬○○等人。
二、案經臺灣彰化地方法院檢察署檢察官偵查起訴及併辦到案。
    理 　 由
一、訊據上訴人即被告辛○○就未經告訴人丁○○、壬○○等同意將如事實欄所示不
    動產設定抵押權予華南商業銀行員林分行及台灣中小企業銀行乙節並不否認，惟
    辯稱：本件係因統盟公司業務人員疏忽，未將建物設定抵押權予銀行前，即將建
    物所有權移轉登記予買受人，被告乃經統盟公司決議，才請業務部人員補辦建物
抵押權登記予貸款銀行云云，經查前揭被告上開前揭併辦部分犯罪事實，已據告
    訴人丁○○供述甚詳，並有被告所偽造兩造簽訂之「房屋預訂買賣契約書」、「
    土地預訂買賣合約書」及各該不動產之「代辦貸款委託書」、「切結書」、「代
    刻印章授權書」等文件在卷可稽（見八十七年度偵字第七八二一號卷第三十六至
    八十二頁、第九十三至第一二四頁）且經上訴人坦承不諱。本件後段之犯罪事實
    係辛○○委託土地代書即被告張勝雄、黃雲雀（張勝雄之妻）向彰化縣員林地政
    事務所申請辦理抵押權義務人變更及設定登記，並由辛○○和中小企銀員林分行
    聯絡，辛○○並未向其他股東說明該事，業經張勝雄於偵查中證稱：「當時是辛○○找我辦理本件抵押權，在八十三年間統盟公司已將土地向台灣中小企銀辦理
    土地融資，房子建好後已過戶給客戶，後來銀行要求擔保物增加，辛○○即找我
    辦理，我對他說要辦理設定抵押權要經過客戶同意，辛○○說他會處理，後來我
    將申請書列印之後交給統盟公司去用印，他們蓋好章之後再交給我去收件，客戶
    的印章不是我蓋的，我不知道辛○○沒有經過客戶的同意。」、「（土地辦抵押
    貸款有無經經客戶同意？）答稱：那是原有土地過戶給客戶後，原來之抵押權由
    客戶承受，而一般承受抵押權是要告知承買人，當時辛○○要我辦理土地承受抵
    押權時，我有跟他說要經客戶同意，後來辛○○他們交給我們辦時，客戶印章都
    已蓋好了」各等語（見八十七年度偵字第九七五二號卷第八十二頁反面、第八十
    三頁、第一一八頁）。核與證人即盟公司業務部主任林秀儀證稱：「（問：去辦
    抵押權是何人的意思？）答稱：是辛○○」等語（見八十七年偵續字第三四號卷
    第三十三頁）及張勝雄之妻黃雲雀、證人黃學賢、張呈任、張新泉於偵查中證述
    情節相符（見八十七年偵續字第三四號卷第三十二、第三十三頁，八十七年偵字
    第九七五二號卷第九十六至第九十八頁、第一一八頁反面），堪認本件確由被告
    主導並出面委託張勝雄理抵押權設定登記無疑。又證人張勝雄、黃雲雀復於原審
    證稱：「（問：當時是誰委託你們辦理抵押權設定？）二人均答稱：是被告打電
    話叫我們去，本案告訴人均不知道，我告訴被告要全部讓買受人全部同意，被告
    有告訴我他會處理。土地登記聲請書、抵押權設定書、他項權利書是我們的小姐
    用我們的電腦列印，是被告的意思：：」，經原審訊問被告對證人證詞有何意見
    ，被告答稱：「證人所言是事實，當時買受人確實不知情」等語（見原審卷第一
    宗第四十八頁），另於原審供稱：「（問：你拿買受人之印章去中小企業銀行設
    定抵押權，有經過買受人同意？）答稱：沒有」、「（問：當時（印章）是叫誰
    蓋的？）答稱：我也忘記了，但是我叫員工蓋的，至於那個員工姓名我也不知道
    」等語（原審卷第一宗第六十一、第六十二頁），足認被告確未經告訴人等同意
    指示員工盜用被害人等印章偽造抵押權設定登記相關文件後，設定本件抵押權予
    貸款銀行。徵諸被告既為統盟公司負責人並實際執行公司業務，有統盟公司股份
    有限公司股東名簿附卷可稽（見八十七年偵字第九七五二號卷第一０六、第一０
    七頁），則被告對該公司是否已將前開被害人等購之建物所有權移轉登記予被害
    人乙節，當無不知之理，詎被告未經壬○○等人同意盜蓋印章於土地登記申請書
    、土地他項權利移轉變更契約書、抵押權設定契約書上，並交由不知情之張勝雄
    辦理本件抵押權登記，足見被告確有本件犯行，被告辯稱係其公司職員疏忽及未
    增加貸款額，並在授權範圍內云云，顯係犯後飾卸之詞，不足採信，罪證明確，
    被告犯行堪以認定。
二、核上訴人即被告辛○○所為係犯刑法第二百十六條、第二百十條、第二百十四條
    之罪。被告利用不知情統盟公司職員統一盜用告訴人丁○○、壬○○等人印章於
    土地登記申請書、土地他項權利移轉變更契約書、抵押權設定契約書上，並統一
    委請代書張勝雄向地政事務送件，僅屬一次偽造文書及行使該偽造文書行為，為
    一行為而觸犯數罪名之同種想像競合犯，應依刑法第五十五條之規定從一重處斷
    。被告指示不知情統盟公司不姓名之職員盜蓋告訴人壬○○等人之印章，並委請
    不知情之代書張勝雄持上開盜蓋有告訴人印章印文之土地登記申請書、土地他項
    權利移轉變更契約書、抵押權設定契約書至彰化縣員林地政事務所申請辦理抵押
    權義務人變更及設定登記，使不知情之彰化縣員林地政事務所承辦之公務人員於
    八十五年七月廿四日將不實之事項登載於職務上所掌之土地登記簿公文書，被告
    為上開罪名之為間接正犯。其盜用印章為偽造私文書之行為所吸收，不另論罪，
    而偽造文書行為為行使之高度行為所吸收，不另論罪。行使偽造私文書與使公務
    員登載不實罪間有方法結果之牽連關係，應從一重之行使偽造私文書罪處斷。又
    其先後二次之偽造私文書之犯行基於概括之犯意，應依連續犯之規定論以一罪，
    並加重其刑。原審予被告論罪科刑，固非無見，惟原判決認被告上開後部分行使
    偽造私文書之行為，時間緊接，犯意概括，犯罪構成要件復相同，為連續犯，應
    論以一罪併加重其刑，容有未洽。又原判決漏未審酌檢察官移送併辦之被告另涉
    犯偽造與被害人丁○○間買賣契約並行使該偽造買賣契約乙案（八十七年偵字第
    七八二一號），且未認定該案與本件有連續犯之裁判上一罪關係，是否為同一案
    件，復未敘明理由，亦有未當。被告上訴意旨否認犯罪，雖無足取，但原判決既
    有上述可議之處，應由本院將原判決撤銷。爰審酌被告犯罪之動機、目的、手段
    、所生之危害及犯罪後已清償部分貸款（僅有告訴人壬○○一人部分，餘均未解
    決）等一切情狀，量處如主文第二項所示之刑，以示懲儆。
三、據上論斷，應依刑事訴訟法第三百六十九條第一項前段、第三百六十四條、第二
    百九十九條第一項前段，刑法第五十六條、第二百十六條、第二百十條、第二百
    十四條、第五十五條，罰金罰鍰提高標準條例第一條前段，判決如主文。
本案經檢察官戊○○到庭執行職務。
中      華      民      國　  　九十一   年       九      月     十一   日
                                臺灣高等法院臺中分院刑事第六庭
                                      審判長法　官　李　文　雄
                                            法　官　邱　顯　祥
                                            法  官　陳　嘉　雄
右正本證明與原本無異。
如不服本判決應於收受送達後十日內向本院提出上訴書狀，其未敘述上訴之理由者並
得於提起上訴後十日內向本院補提理由書（均須按他造當事人之人數附繕本）。
                                            書記官  陳  信  和
中      華      民      國　  　九十一   年       九      月     十一   日
                                                                        Ｉ
